【裁判字號】    94,訴,476
【裁判日期】    950724
【裁判案由】    確認買賣關係不存在
【裁判全文】
臺灣基隆地方法院民事判決               94年度訴字第476號
原      告  甲○○
被      告  丁○○
            丙○○
上列當事人間確認買賣關係不存在事件，本院於95年7月10日言
詞辯論終結，判決如下：
    主  文
確認被告間就坐落基隆市○○區○○段390地號、地目建、面積
六十八平方公尺土地所有權全部，暨其上門牌號碼基隆市○○區
○○路297巷30號，面積八一‧九四平方公尺之房屋之買賣關係
不存在。
被告丙○○就坐落基隆市○○區○○段390地號、地目建、面積
六十八平方公尺土地所有權全部，暨其上門牌號碼基隆市○○區
○○路297巷30號，面積八一‧九四平方公尺之房屋，於民國九
十三年四月二十一日以買賣為原因所為之所有權移轉登記應予塗
銷。
訴訟費用由被告負擔。
    事實及理由
一、原告起訴主張：
 （一）被告丁○○前為亨太資產管理顧問有限公司（下稱亨太
       公司，現更名為富林投資顧問公司）理財顧問，誘使原
       告與亨達商業銀行有限公司（下稱亨達公司）簽訂外匯
       保證金交易契約，由原告授權被告丁○○管理、操作投
       資款項，原告並於民國90年6月7日匯款澳洲幣
       170,346.86元入亨達公司指定之帳戶。惟事後被告丁○○代原告管理、操作之外匯保證金交易失利，其乃於93
       年7月6日出具保證書（下稱系爭保證書），同意就原告
       美金八萬五千元之虧損於93年12月底清償完畢。被告丁○○於支付新台幣14萬元後，即未再依約清償，原告即
       對其起訴請求履行契約，經本院94年度訴字第245號判決
       原告勝訴確定。而被告丁○○為躲避原告追償，於93年4
       月7日與其妹即被告丙○○被告丁○○所有坐落基隆市○○區○○段390地號、地目建、面積68平方公尺土地所有
       權全部，暨其地上建物基隆市○○區○○段423建號即基
       隆市○○區○○路297巷30號，面積81.94平方公尺之房
       屋（下均稱系爭不動產）通謀虛偽訂立買賣契約，並於
       同年月21日經基隆市安樂地政事務所以買賣為原因完成
       所有權移轉登記。依民法第87條第1項規定，被告等通謀
       虛偽以買賣為原因所為上開不動產所有權移轉登記，應
       屬無效，原告既為被告丁○○之債權人，自得請求確認
       被告間就上開不動產所為買賣關係不存在，並得依民法
       第184條第1項及第242條規定，請求被告丙○○塗銷所有
       權移轉登記。又縱原告無法依前揭規定請求確認買賣關
       係不存在及塗銷所有權移轉登記，被告等就系爭不動產
       所為之債權行為不論為有償或無償，均已損害原告債權
       之追償，原告亦得依民法第244條第1、2規定請求撤銷被
       告間之買賣契約，並依侵權行為及代位權之規定，請求
       被告丙○○塗銷系爭不動產之所有權移轉登記。爰為先
       之聲明請求:  1.確認被告間就坐落基隆市○○區○○段
       390地號、地目建、面積68平方公尺，權利範圍全部，暨
       其上門牌號碼基隆市○○區○○段423建號即基隆市○○
       區○○路297巷30號，面積81.94平方公尺之建物（即基
       隆市○○區○○段423建號）之買賣關係不存在。2.被告
       丙○○就坐落基隆市○○區○○段390地號、地目建、面
       積六八平方公尺土地所有權全部，暨其上門牌號碼基隆
       市○○區○○路297巷30號，面積八一‧九四平方公尺之
       建物（即基隆市○○區○○段423建號），於民國九十三
       年四月二十一日以買賣為原因所為之所有權移轉登記應
       予塗銷。另以備位聲明請求：1.被告等就坐落基隆市○○區○○段390地號、地目建、面積六八平方公尺土地，
       權利範圍全部，暨其上門牌號碼基隆市○○區○○路297
       巷30號，面積八一‧九四平方公尺之建物（即基隆市○○區○○段423建號）所為不動產之買賣關係應予撤銷。
       2.被告丙○○就坐落基隆市○○區○○段390地號、地目
       建、面積六八平方公尺土地所有權全部，暨其上門牌號
       碼基隆市○○區○○路297巷30號，面積八一‧九四平方
       公尺之建物（即基隆市○○區○○段423建號），於民國
       九十三年四月二十一日以買賣為原因所為之所有權移轉
       登記應予塗銷。
 （二）對被告抗辯之陳述：依被告所述，被告丙○○自83年間
       進入公立幼稚園工作時起至92年7月間止，扣除每月交予
       父母之1萬元，縱使不支出任何生活必要花費，亦僅有
       246萬元之積蓄，被告丙○○竟將其於此9年間之薪資中
       185萬元借予被告丁○○，占其資產比例過大，顯不合常
       理，且被告等亦未提出證據證明被告丁○○借款係作何
       生意，顯係臨訟編造之詞。
二、被告則抗辯略以：被告丙○○自80年7月間起，即於私人幼
    稚園工作，每月薪水新台幣一萬四千餘元，至83年8月間考
    入公立國小附設幼稚園增加為3萬餘元，之後逐年隨年資增
    加，至今年2月薪資已達5萬餘元，被告丙○○自進入83年間
    進入公立幼稚園工作後，每月即交予父母1萬元，又被告丁○○自83年11月間起，因生意關係，亦不時向被告丙○○商
    借小筆金額，每次四、五萬或十、二十萬不等，有時由被告
    丁○○本人向被告丙○○借款，有時透過母親乙○○女士轉
    交，前後九年約借款185萬元。92年10月間被告丙○○擬購
    屋，遂要求被告丁○○還款，惟被告丁○○至93年4月4月間
    仍無力償還，被告等之母即要求被告丁○○將系爭不動產移
    轉登記予被告丙○○以抵償借款。而被告等不動產買賣行為
    係發生於93年7月6日被告丁○○簽立系爭保證書前，並無損
    害原告債權之情形。又被告丙○○與原告並不相識亦無債權
    債務關係，被告丁○○之行為與被告丙○○並無關連云云。
三、經查：原告前經由時任亨太公司理財顧問之被告丁○○介紹
    ，與訴外人亨達公司簽訂外匯保證金交易契約，由原告授權
    被告丁○○管理、操作投資款項，原告並於90年6月7日匯款
    澳洲幣170,346.86元入亨達公司指定之帳戶。惟事後被告丁○○代原告管理、操作之外匯保證金交易失利，被告丁○○
    乃於93年7月6日出具保證書，同意就原告美金八萬五千元之
    虧損於93年12月底清償完畢。被告丁○○於支付新台幣14萬
    元後，即未再依約清償，原告即對其起訴請求履行契約，經
    本院94年度訴字第245號判決原告勝訴確定。又被告丁○○
    與其妹即被告丙○○於93年4月7日就被告丁○○所有之系爭
    不動產訂立買賣契約，並於同年月21日經基隆市安樂地政事
    務所以買賣為原因完成所有權移轉登記等事實，為兩造所不
    爭執，並經本院依職權調取被告等於93年4月7日就系爭不動
    產所為移轉登記資料及本院94年度訴字第245號民事事件卷
    宗查核無訛，應堪信為真實。
四、再查原告主張被告間就系爭不動產買賣之債權及物權行為乃
    通謀虛偽意思表示而無效等語，雖為被告丁○○、丙○○所
    否認，證人即被告等之母乙○○亦到庭證稱被告丁○○確曾
    多次向被告丙○○借款，均未清償，伊始建議被告丁○○將
    系爭不動產所有權移轉登記予被告丙○○以抵償債務等語（
    見本院95年7月10日言詞辯論筆錄）。惟查:
 （一）證人乙○○證稱被告丁○○工作不穩定，造成日常開銷
       不夠，始向被告丙○○借款（見本院前揭言詞辯論筆錄
       ），與被告等稱被告丁○○係為投資生意而向被告丙○○借貸等語（見被告95年2月15日答辯狀及本院前揭言詞
       辯論筆錄），顯有相歧。又證人乙○○先稱其不知被告
       丁○○向被告丙○○借款總金額，亦不知被告丁○○是
       否曾清償借款，嗣經本院質以既不知借款總金額亦不是
       已否清償，為何認借款餘額與系爭不動產價值相當而建
       議移轉所有權，證人始改稱伊認借款餘額約為200萬元，
       系爭房屋價值亦約係200萬元等語（見本院前揭言詞辯論
       筆錄），是其證言是否與事實相符，已非無疑。
 （二）被告丙○○於本院言詞辯論中稱：「83年間起，被告丁○○因要投資，陸續向我借了二、三萬，大概每三、四
       個月借一次...  到八十七年，他告訴我他要投資，需要
       比較大筆的資金週轉，所以我把愛三路郵局公教優惠存
       款帳戶的款提卡給他，給他時戶頭裡大約有十幾二十萬
       ，後來到了89年底，90年初他把錢用得差不多才把卡片
       還我...  」等語（見本院前揭言詞辯論筆錄）。惟經本
       院依職權調取被告丙○○於基隆愛三路郵局之帳戶往來
       資料，被告丙○○前揭帳戶內，於89年9月至90年4月期
       間，均至少有15萬元以上之餘額，被告丙○○稱被告丁○○將其帳戶內金額用光始返還提款卡，顯與事實不符
       。被告丙○○復稱：「（被告丁○○於）卡片還我之後
       ，他又再向我借錢，借錢的頻率較長，但金額也比較多
       ，有三、四次借到8萬、10萬，10萬元是他向我借款最多
       的金額...  每次他向我借款時他告訴我金額比如十萬元
       ，那我就從碇內郵局的戶頭一次提領他講的金額就是十
       萬元借他...  」等語（見本院前揭言詞辯論筆錄），然
       查自89年9月間至92年底止，被告丙○○除於90年1月17
       日曾提款80,000元外，餘單次提款金額均未超過80,000
       元乙情，有被告丙○○基隆碇內郵局帳戶客戶歷史交易
       清單乙份在卷可稽，是被告丙○○所稱前後共借款185萬
       元予被告丁○○云云，殊無可採。
 （三）被告丁○○於本院言詞辯論中稱：「83年我在僑聚貿易
       公司工作，受僱於他人，後來出來的時間要再查，做了
       五六年才再進投顧公司，約87年到88年間。」、「（問
       ：在投顧公司工作之性質？）作顧問，一開始用自己的
       錢去操作，當時投資金額前後約五、六萬美金，第一次
       是在剛進公司時投資美金兩萬元，三年後再投資美金三
       萬元，第一次投資的美金兩萬元裡，有台幣三、四十萬
       元是我之前的存款，不足的部分還有第二次全部的投資
       本金大約台幣壹佰萬元是向銀行借的，後來這五萬美金
       都虧損了，欠銀行的錢我用客戶的佣金還清了。」（見
       本院95年5月22日言詞辯論筆錄），衡情被告丁○○於
       87、88年間既尚有新台幣三、四十萬元存款可供投資，
       嗣後亦有能力以從事理財顧問所得佣金償還銀行貸款，
       足見經濟狀況非惡，所從事之投資亦非新台幣數萬元之
       小額投資，自無向被告丙○○多次小額借款新台幣數萬
       元以支應生活費用或供投資之必要及可能，益徵被告丁○○、丙○○及證人乙○○所稱系爭不動產係為抵償債
       務而移轉所有權云云，均不足取，原告主張被告間並無
       買賣系爭不動產之真意，而係基於通謀虛偽意思表示為
       系爭不動產買賣之債權及物權行為，應為可採。
五、按表意人與相對人通謀而為虛偽意思表示者，其意思表示無
    效；所有人，對於妨害其所有權者，得請求除去之；債務人
    怠於行使其權利時，債權人因保全債權，得以自己之名義，
    行使其權利，民法第87條、第767條中段、第242條前段分別
    定有明文。被告間於93年4月7日訂立之買賣契約為通謀虛偽
    之意思表示，已如前述，揆諸前揭規定，該買賣契約及所有
    權移轉之物權契約均屬無效，被告丁○○自得本於所有權，
    請求被告丙○○將基於該無效之買賣契約所為之所有權移轉
    登記予以塗銷，又原告為被告丁○○之債權人，亦如前述，
    被告丁○○怠於行使其前揭權利，原告自得代位其行使。從
    而，原告訴請確認被告二人間於93年4月7日就系爭不動產所
    為之買賣關係不存在，為有理由；另原告代位被告丁○○訴
    請被告丙○○將系爭不動產經基隆市安樂地政事務所以（93
    ）基安字第04366號收件，於93年7月21日以買賣為登記原因
    所為之所有權移轉登記予以塗銷，亦有理由，均應准許。
六、原告先位之訴，代位被告丁○○對被告丙○○行使民法第
    767條請求權之部分已獲勝訴，則原告另依侵權行為請求被
    告丙○○回復原狀之部分，即無再予審究之必要；另原告先
    位之訴既已勝訴，本院就其備位請求是否有理由，即無庸再
    予審究，併此敘明。
七、本件事實已臻明確，兩造其餘攻擊防禦方法及證據經予審酌
    ，於訴訟判決結果不生影響，爰不再逐一論述。
八、據上論結，本件原告之訴為有理由，依民事訴訟法第78條、
    第85條第1項，判決如主文。
中    華    民    國    95    年    7     月    24    日
                  民事庭法  官  姚貴美
以上正本係照原本作成。
對於本件判決如有不服，應於收受送達後20日內向本院提出上訴
書狀，敘述上訴之理由，上訴於臺灣高等法院，並按他造當事人
之人數附具繕本。
中    華    民    國    95    年    7     月    24    日
                        書記官  江美琪


司法院資訊處製作；財團法人民間司法改革基金會備份。
